臺灣高等法院高雄分院民事判決　　　　　 96年度建上字第5號
上　訴　人　中華優固企業有限公司
法定代理人　乙○○
訴訟代理人　沈志純律師
被上訴人　　唐榮鐵工廠股份有限公司
法定代理人　甲○○
訴訟代理人　吳小燕律師
訴訟代理人　施一帆律師
訴訟代理人　嚴宮妙律師
上列當事人間請求損害賠償事件，上訴人對於民國96年1 月5 日
臺灣高雄地方法院94年度訴字第2551號第一審判決提起上訴，本
院於96年10月16日言詞辯論終結，判決如下：
    主  文
上訴駁回。
第二審訴訟費用由上訴人負擔。
    事實及理由
一、被上訴人起訴主張：伊因承攬台中市陸光七村新建工程所需
    ，於民國92年4 月16日與上訴人簽定混凝土抗裂纖維材料財
    物採購契約（下稱抗裂纖維材料契約），及於同年9 月24日
    再簽定袋裝水泥材料財物採購契約（下稱袋裝水泥契約）。
  (一)關於抗裂纖維材料契約，約定向上訴人採購混凝土抗裂纖維
    加勁筋62000 公斤，每公斤單價新臺幣（下同）195.8 元，
    履約期限自決標日起40天開始交貨，分4 批進場，每批間隔
    30天，於130 天內交貨完畢。另上訴人須於交貨前提出材料
    供應商之資料及製造工廠6 個月內經公立試驗機構試驗合格
    之報告書，併送樣品經業主或監造單位確認符合規範要求，
    始得將貨運入工地；交貨時應檢具製造廠商之材料出廠證明
    ，並會同抽樣送至公立試驗機構試驗，合格後方准施工。其
    抽檢方式為，先抽取施工中拌合車內之混凝土作試體，進行
    「混凝土試體衝擊試驗」，及於現場施工時以「現場水洗抽
    檢法」抽檢纖維含量。詎上訴人除延宕提出合於約定之供應
    商資料及製造工廠6 個月內經公立試驗機構試驗合格之報告
    書，致交貨前之書面送審作業遲至92年7 月11日始通過審核
    ，耗費履約工期達86天（佔總工期66％），及兩造依92年9
    月15日協調會結論，由台灣科技大學進行混凝土試體衝擊試
    驗而未通過，上訴人竟爭執試驗地點及另提與合約規定相牴
    觸之測試標準，作為無法履約之藉口，且遲未依催告期限通
    過衝擊試驗之測試，逾越原定履約期限100 天（比例達總工
    期77%） ，工地面臨無料可用，伊乃於92年12月2 日依抗裂
    纖維材料契約第15條第5 、8 、9 、11款之約定發函終止兩
    造契約。其後除向訴外人佳生砂石企業股份有限公司（以下
    稱佳生公司）變更原契約採購數量，先後追加混凝土抗裂纖
    維材料10000 公斤及3601公斤（每公斤單價皆268 元），另
    依公開招標方式向訴外人赫偉實業股份有限公司（以下稱赫
    偉公司）採購混凝土抗裂纖維52000 公斤（每公斤單價218
    元），計於終止契約後重新採購混凝土抗裂纖維材料所增加
    之費用為202 萬9450元，依系爭抗裂纖維材料契約第15條第
    1 項後段之規定，應由上訴人負擔所增加之費用。
  (二)關於袋裝水泥契約，約定向上訴人採購袋裝水泥44980 包，
    每包單價133 元，履約期限自訂約日92年9 月24日起，於93
    年7 月31日前交貨完畢，交貨採分批交貨方式，每批交貨時
    間應依陸光七村施工處通知日起5 個日曆天內交貨完畢。另
    上訴人於交貨前須先通過書面審核，惟因其所提出袋裝水泥
    書面資料之公司名稱與供貨照片不符，且欠缺材料供應商之
    公司執照，經通知補件，延至93年3 月22日方通過書面審核
    ，耗費履約工期達6 個月，伊基於分批交貨之契約本旨，請
    上訴人辦理履約期限順延6 個月，並於93年12月1 日發函通
    知上訴人於收文後5 日曆天內完成第1 批材料交貨，惟上訴
    人爭執順延履約期限之起算點為93年7 月31日，且未依約於
    5 日內交貨，並發文通知解除契約，伊再於93年12月27日發
    函催告上訴人履行交貨，上訴人仍未置理，伊乃於94年1 月
    24日依袋裝水泥契約第15條第8 款、第11款約定終止兩造契
    約，並於終止契約後，依公開招標方式向訴外人亞洲水泥股
    份有限公司（以下稱亞洲水泥公司）採購袋裝水泥44980 包
    （每包單價140 元），因而增加購買袋裝水泥費用31萬4860
    元，依袋裝水泥契約第15條第1 項規定，應由上訴人負擔價
    差損失。
  (三)爰依兩造間上開契約之法律關係，請求上訴人給付因終止契
    約重新採購所增加之費用計234 萬4310元（混凝土抗裂纖維
    材料費用202 萬9450元及袋裝水泥材料費用31萬4860元），
    並加計自起訴狀繕本送達翌日起至清償日止按年息5 ％計算
    之法定遲延利息，暨陳明願供擔保聲請准予宣告假執行。
二、上訴人則以：(一)系爭抗裂纖維材料契約於92年4 月16日決標
    ，然負責監造之建築師對於材料之書面審查緩慢，且違反契
    約約定，指定台灣科技大學高分子工程系試驗室為唯一測試
    單位, 就伊對於測試地點及該材料進行試驗所依據規範之爭
    議不予解決，更於第一次試驗不合格後，未予伊第二次試驗
    之機會，即片面終止合約，與抗裂纖維材料契約第15條第1
    項之約定不符，不生終止之效力，自不得向伊請求再行採購
    抗裂纖維材料之價差損失。(二)袋裝水泥契約履行期限為93年
    7 月31日，伊同意順延履約期限6 個月，應至94年1 月31日
    屆履約期限，被上訴人要求延至94年5 月25日，並無理由。
    又被上訴人主張將以袋裝混凝土價金抵充另行採購抗裂纖維
    材料之價差，毫無誠信，且伊因數次催告被上訴人依合約期
    限履行收受貨品未果，業於93年12月6 日發函解除兩造間契
    約，無再為交付貨品之義務，被上訴人嗣於94年1 月24日再
    終止雙方契約，自不生終止之效力等語，資為抗辯。
三、原審判決被上訴人全部勝訴，上訴人聲明不服，求為廢棄原
    判決，駁回被上訴人在第一審之訴及假執行之聲請；被上訴
    人則求為判決駁回上訴。
四、兩造就下列事項並不爭執，堪認為真實（原審卷381 頁，本
    院卷第67至68頁、72頁）：
  (一)被上訴人因承攬台中市陸光七村新建工程所需，於92年4 月
    16日與上訴人簽訂抗裂纖維材料契約，同年9 月24日簽訂袋
    裝水泥契約。
  (二)上訴人就抗裂纖維材料契約，於92年7 月11日始通過交貨前
    材料供應商資格及製造工廠6 個月內經公立試驗機構試驗合
    格報告書之書面審核。
  (三)兩造對於混凝土試體衝擊試驗地點曾發生爭議，於93年9 月
    15日開會協調後，上訴人同意依監造單位即張大中建築師事
    務所之指示，將所提供之試體送台灣科技大學高分子工程系
    進行試驗；試驗結果未達標準。上訴人嗣後要求再送其他公
    立機構試驗及對試驗規範為爭執，被上訴人未同意，並於同
    年12月2 日主張依系爭契約第15條約定終止契約。
  (四)被上訴人於終止抗裂纖維材料契約後，另向佳生公司採購混
    凝土抗裂纖維材料13000 公斤，每公斤單價268 元，及向赫
    偉公司採購52000 公斤，每公斤單價218 元，因而增加混凝
    土抗裂纖維材料採購費用202 萬9450元。
  (五)上訴人就袋裝水泥契約，因最初提出之供貨照片與所送書面
    資料之公司名稱不符，及欠缺材料供應商之公司執照，迄93
    年3 月22日才通過書面審核。
  (六)被上訴人先後於93年12月1 日及同年月27日發函通知上訴人
    於收文後5 個日曆天內完成第1 批材料交貨，數量500 包、
    交貨地點為台中市陸光七村西屯區福上巷陸光七村工地，上
    訴人並未依催告履行，並於同年12月6 日發函通知被上訴人
    解除契約；被上訴人則於94年1 月24日發函上訴人終止契約
    。
  (七)被上訴人於終止袋裝水泥契約後，另行向亞洲水泥公司採購
    袋裝水泥44980 包，每包單價140 元，因而增加袋裝水泥採
    購費用31萬4860元。
五、兩造之爭點為：
  (一)抗裂纖維料契約部分：
  　1.上訴人提出之貨品，是否已具契約約定之品質？亦即，被
    上訴人就上訴人交付之抗裂纖維材料，指定台科大為試驗機
    關及所採用之試驗規範，是否合於契約之約定？是否得據該
    次試驗不合格，認定上訴人交付之貨品未具契約約定之品質
    ？
    2.被上訴人終止該契約有無理由？
  (二)袋裝水泥契約部分：
    上訴人是否得解除系爭契約？被上訴人終止契約，是否生終
    止之效力？
六、茲就兩造之爭點，論述如下。
  (一)抗裂纖維材料契約部分：
    1.上訴人提出之給付是否符合契約約定之品質：被上訴人主
      張上訴人提出交付之第一批抗裂纖維材料未通過台科大所
      為試體衝擊試驗，為上訴人所不爭執，惟以：契約並未限
      定應由台科大辦理試體試驗，且台科大採認之試驗規範，
      標準高於國際標準，經上訴人爭執，被上訴人並未處理；
      該批抗裂纖維材料原係鑫基塑膠企業股份有限公司生產而
      由赫偉公司經銷，因被上訴人認試驗不合格，而退貨予赫
      偉公司，然其後被上訴人另行招標，由赫偉公司得標，赫
      偉公司以同一批貨交付，改送中興大學．台灣電力公司混
      凝土試驗研究中心（下稱中興大學試驗中心）試驗，結果
      為合格，足認並無被上訴人所主張不合於契約約定品質之
      情置辯。經查：
    (1)赫偉公司負責人陳姿安固到庭證稱：93年1 月重新招標，
      由赫偉公司得標，同年3 月25日通過中興大學試驗中心試
      驗的試體，即是當初上訴人交付被上訴人而退貨之同一批
      貨品，赫偉公司是通過試驗之後，才於同年4 月與上訴人
      簽訂買賣合約書（原審卷(一)第376 至378 頁），並經上訴
      人提出該93年3 月25日落錘試驗報告，及買賣合約、赫偉
      公司對被上訴人之銷貨單、上訴人對赫偉公司之銷貨單及
      發票為憑（原審卷(一)195 頁、199 至207 頁）。惟赫偉公
      司係系爭貨品之經銷商，就其交付之貨品未達要求之品質
      ，應對上訴人負瑕疵擔保責任，則其負責人之證詞已不免
      偏頗。且該93年3 月25日所為試體試驗報告，其貨品早於
      同年2 月19日即已提出清點後放置赫偉公司在彰化縣田中
      鄉之材料倉庫，並於同年3 月5日 通過經濟部標準局試驗
      ，有被上訴人提出之93年2 月19日進貨紀錄、經濟部標準
      局試驗報告可稽（本院卷84 頁 ，原審卷(一)第349 頁），
      自不可能於其後再由上訴人交貨。至於其後赫偉公司陸續
      於同年4 月19日、4 月30 日 及5 月12日提出之3 批貨品
      ，即未通過試驗，亦有中興大學試驗報告可稽（原審卷(一)
      第351 至356 頁），參以證人陳姿安另稱：向上訴人買回
      來的貨，在同年4 月間已陸續交給被上訴人（同上卷378
      頁），及赫偉公司向上訴人買回之貨品，分二批交付被上
      訴人，依前揭銷貨單所示，其交貨日期為同年4 月2 日及
      4 月13日，則依各該交貨時間所示，該通過試驗之抗裂纖
      維材料顯然與系爭上訴人退貨予赫偉公司者，非同一批貨
      品。則上訴人據以主張其提出之貨品符合契約約定品質，
      核屬無據。
    (2)行政院公共工程委員會就赫偉公司針對系爭抗裂纖維材料
      採購提出採購申訴所為審議判斷書（訴930005號），業於
      判斷理由闡述：查混凝土抗裂纖維加勁筋之測試方法，目
      前並無國家標準或國際標準可遵循，招標機關對於混凝土
      抗裂纖維加勁筋之測試方法係由設計單位自行訂定，本件
      工程之設計及監造人張大中建築師表示，只要符合公共工
      程施工品質作業要點第3 點第4 項規定之實驗機構所出具
      之合格試驗報告均可接受；... 赫偉公司已檢送中興大學
      檢驗中心檢驗合格，其所稱規範之混凝土試體試驗對於試
      體大小及試體破壞之認定有不當之限制競爭，尚有誤會（
      原審卷(一)第431 頁），是足認系爭抗裂纖維材料契約訂定
      之試驗規範，並無對上訴人有不當之限制競爭而顯失公平
      之情。
    (3)依系爭抗裂纖維材料契約所附之混凝土抗裂纖維加勁筋規
      範規格（下稱抗裂纖維規範）第4 點規定：「承包商需待
      抗裂纖維加勁筋檢驗合格後開始作試體，其混凝土從各施
      工中之拌合車抽取以供試體試驗用。混凝土於現場施工時
      抽檢，攪拌後待纖維浮出水面取出纖維曬乾，重量需達0.
      2 公克以上或數量需達170 支左右（以1 立方公尺添加2k
      g 纖維之比例計算）」；第5 點規定：「混凝土試體試驗
      如下：(一)試驗項目：混凝土同等試體（直徑65mm×70mm
      以上）衝擊試驗。(二)試驗方法：重鎚9 公斤高度30公分自
      然下墜。... (四)試驗結果：添加加勁筋（比率1kg/立方公
      尺）混凝土試體：耐衝擊率需達150 ％以上」（原審卷(一)
      第74至75頁）。被上訴人既係為承攬台中市陸光七村新建
      工程所需而向上訴人購買系爭抗裂纖維材料，其契約訂定
      符合一定測試標準之品質，自係為符合業主即定作人內政
      部營建署之規定所作之需求，上訴人既參加投標，事先應
      已知悉契約約定之貨品品質要求，始得據以估算成本及投
      標價格，並於得標後進而與被上訴人締約，未曾依申訴管
      道提出申訴或異議，即應依該規範要求提出給付，始符債
      之本旨。再者，監造單位基於其權責，本應要求承商提出
      之貨品合於業主要求之契約品質，除契約約定之試驗規範
      或就試驗機關之指定，對上訴人顯失公平外，就監造單位
      依契約要求之規範及所為試驗機關之指定，原應予以尊重
      。況兩造關於系爭抗裂纖維材料混凝土試體衝擊試驗之機
      關曾發生爭執，嗣於92年9 月15日經開會協調後，上訴人
      已同意依監造建築師之指示將其所提供之試體送往台灣科
      技大學高分子工程系進行試驗，業如前述，就試驗結果，
      自不得再予爭執。
    (4)況查被上訴人嗣另行向赫偉公司採購抗裂纖維材料，就其
      提出之7 批貨品，固改由中興大學試驗中心試驗，然其中
      有3 批試驗不合格，且依上述資料所示該3 批貨品之交貨
      日期，及證人陳姿安證詞，顯示至少有2 批係原上訴人提
      出之系爭抗裂纖維，益顯其未通過試驗，並非試驗機關認
      定之規範不同所致；縱使該不合格貨品非上訴人之退貨，
      亦足認赫偉公司提出貨品之不合格率已高達42% 以上。而
      台科大前就訴外人志上興業有限公司於91年4 月15日提供
      試驗之試體，認定破裂之標準，亦為「破裂達2mm 裂縫」
      ，與上訴人92年11月4 日提出之試體之認定標準相同（原
      審卷(一)433 、434 頁），並無上訴人所稱採認標準不同致
      影響合格率之情。
    (5)從而，被上訴人主張上訴人就提出之抗裂纖維材料，因遲
      不能通過衝擊試驗而不符契約規定，且為可歸責於上訴人
      之事由而屬違約等語，自屬有據。上訴人此部分抗辯，為
      無理由。
    2.上訴人就抗裂纖維材料契約，約定履約期限自92年4 月16
      日決標日起40天開始交貨，分4 批進場，每批間隔30天，
      於130 天內交貨完畢，惟上訴人於92年7 月11日始通過交
      貨前材料供應商資格及製造工廠6 個月內經公立試驗機構
      試驗合格報告書之書面審核，為兩造所不爭執，則上訴人
      就契約之履行，原已有延誤。嗣上訴人於台科大所為試體
      試驗不合格後，兩造於92年11月6 日召開協調會議，結論
      為工地抗裂纖維材料僅有45天之存量，上訴人應於同年11
      月19日前製作新試體，並於同年12月21日（即45天內）拿
      到合格之試驗結果，有該次會議紀錄可查（同上卷165 、
      166 頁），惟上訴人除就再次進貨並提供試體供試驗之最
      後日期要求延後外，並一再爭執試驗機關及試驗標準，甚
      至質疑被上訴人包庇他家廠商，要求改送榮民工程公司營
      建材料實驗室進行測試，有其函文可查（同上卷168 頁、
      172 至182 頁），是上訴人顯然無法配合依契約約定期限
      提出合於約定品質之貨品，且已影響材料進場使用之期程
      ，將至工地無抗裂纖維材料可使用，合於該契約第15條第
      1 項第5 款「因可歸責於上訴人之事由，致延誤履約期限
      ，情節重大」、第9 款「查驗或驗收不合格，且未於通知
      期限內依規定辦理」等契約終止、解除之要件。是則被上
      訴人於同年12月2 日通知終止系爭抗裂纖維材料契約，自
      屬合法，並已生終止之效力。而上訴人就被上訴人於終止
      抗裂纖維材料契約後，另向佳生公司採購混凝土抗裂纖維
      材料13000 公斤，每公斤單價268 元，及向赫偉公司採購
      52000 公斤，每公斤單價218 元，因而增加混凝土抗裂纖
      維材料採購費用202 萬9450元，並不爭執，並有被上訴人
      提出之預拌混凝土材料第3 、4 次追加變更明細等函文、
      分包開標紀錄等可考（原審卷(一)第21至30頁），是被上訴
      人依契約第15條第1 項後段，請求上訴人給付此部分增加
      之費用，為有理由。
  (二)袋裝水泥契約部分：
    1.按民法第234 條規定，債權人對於已提出之給付，拒絕受
      領或不能受領者，自提出時起，負遲延責任。又民法第23
      4 條規定之「受領遲延」，必須債務人對於債權人確依「
      債之本旨」提出給付，而為債權人無故拒絕收受者，始足
      當之。倘債務人未依債之本旨提出給付，自難認已生提出
      給付之效力（最高法院84年度台上字第1452號判決參照）
      。而債權人有受領給付之權利，除法律有如民法第367 條
      、第512 條第2 項等特別規定，契約有特別訂定外，不負
      受領給付之義務。故債權人對於已提出之給付拒絕受領者
      ，通常祇負遲延責任，債務人不得強制其受領給付（最高
      法院29年上字第965 號判例參照）。是債權人遲延者，僅
      減輕債務人之責任，或債務人得請求債權人賠償提出及保
      管給付物之必要費用而已，並非債務人即因而免除其債務
      （最高法院77年度台上字第1318號判決參照）。
    2.查兩造就袋裝水泥之履約期限固約定自訂約日即92年9 月
      24日起至93年7 月31日前交貨完畢，並採分批交貨，每批
      交貨時間應依被上訴人陸光七村施工處通知日起5 個日曆
      天內交貨完畢。惟上訴人因所提出之水泥包裝袋供貨照片
      與所送資料之公司名稱不符及欠缺材料供應商之公司執照
      等原因，經事後於93年3 月3 日完成補件後，迄93年3 月
      22日始通過書面審核，對於契約履行原已有延宕近6 個月
      。嗣被上訴人於同年4 月6 日通知上訴人依審查符合規定
      之材料，配合公司通知分批交貨，並應依延宕期間順延履
      約期限；上訴人則回復應依原定期限分批交貨完畢，惟並
      未同時為已準備提出給付之通知（同上卷228 頁、230 頁
      ），且上訴人亦未證明曾經提出給付而經被上訴人拒絕受
      領之事實，按之上開說明，尚難認上訴人已依債之本旨提
      出給付。其後上訴人就契約履行期同意順延（原審卷(一)23
      5 頁），然就順延之期間及起算點發生爭執，被上訴人乃
      要求上訴人應提出履約期限展延申請，雙方就展延後履約
      期限迄未達成一致，嗣被上訴人通知上訴人將自93年11月
      25日起開始通知交貨，經上訴人回復已進行備料（同上卷
      245 頁、246 頁），其後被上訴人於同年12月1 日通知上
      訴人5 日內完成第一批交貨，同時表示，將以貨款抵扣抗
      裂纖維材料款之價差，上訴人乃逕行以逾契約履行期為由
      ，通知被上訴人解除袋裝混凝土契約（同上卷248 至251
      頁）。是上訴人於袋裝水泥契約原訂交貨期限屆至前，從
      未就約定之貨品提出給付，被上訴人亦未因拒絕受領而陷
      於受領遲延，則上訴人並不減輕其提出給付之義務。而上
      訴人縱使主張契約履行期已過或履行期將逾其同意展延之
      期限，亦僅發生被上訴人是否陷於受領遲延、上訴人可否
      依民法第237 條減輕責任或依第240 條規定請求賠償提出
      及保管必要費用之問題，尚不得據以解除契約。故而，上
      訴人對被上訴人解除契約，並不發生解除之效力，仍應依
      被上訴人交貨通知提出給付；其未依約提出給付，經被上
      訴人再於93年12月27日通知於5 日內完成第一批材料交貨
      ，而未履行，則被上訴人於94年1 月24日發函上訴人終止
      契約，合於袋裝水泥契約第15條第8 款「無正當理由而不
      履行契約者」之約止契約要件（原審卷(二)第290 頁），自
      已發生終止之效力。
    3.被上訴人於終止袋裝水泥契約後，另行向亞洲水泥公司採
      購袋裝水泥44980 包，每包單價140 元，因而增加袋裝水
      泥採購費用31萬4860元，有重新採購袋裝水泥之工程明細
      表為憑，上訴人就其增加之費用，亦不爭執，則被上訴人
      依合約第15條後段約定，請求上訴人給付此部分增加之費
      用，為有理由。
七、綜上所述，被上訴人基於兩造間抗裂纖維材料契約及袋裝水
    泥契約之法律關係，請求上訴人給付終止契約後另行採購增
    加之費用計234 萬4310元（0000000 ＋314860＝0000000）
    ，並加計自起訴狀繕本送達翌日，即94年11月5 日起至清償
    日止，按年息5%計算之法定遲延利息，為有理由，應予准許
    。原審判命上訴人如數給付，並為附條件准、免假執行之宣
    告，於法並無不合。上訴意旨指摘原判決不當，求予廢棄改
    判，為無理由，應予駁回其上訴。
據上論結，本件上訴為無理由，依民事訴訟法第449 條第1 項、
第78條，判決如主文。
中　  華　　民　　國　　96　　年　　10　　月　　30　　日
                            民事第一庭
                                審判長法官  黃金石
                                法      官  林健彥
                                法      官  謝肅珍
以上正本證明與原本無異。
如對本判決上訴，須於判決送達後20日內向本院提出上訴狀，其
未表明上訴理由者，應於上訴後20日內向本院提出上訴理由書（
均須按他造當事人之人數附繕本）。上訴時應提出委任律師或具
有律師資格之人之委任狀，並依附註條文規定辦理。
中　  華　　民　　國　　96　　年　　10　　月　　30　　日
                                書  記  官  蘇恒仁
附註：
民事訴訟法第466 條之1 ：
對於第二審判決上訴，上訴人應委任律師為訴訟代理人，但上訴
人或其法定代理人具有律師資格者，不在此限。
上訴人之配偶、三親等內之血親、二親等內之姻親，或上訴人為
法人、中央或地方機關時，其所屬專任人員具有律師資格並經法
院認適當者，亦得為第三審訴訟代理人。
第1 項但書及第2 項情形，應於提起上訴或委任時釋明之。
